【裁判字號】    97,家上,52
【裁判日期】    980121
【裁判案由】    離婚等
【裁判全文】
臺灣高等法院高雄分院民事判決          97年度家上字第52號
上  訴  人  甲○○
被上訴人    乙○○
上列當事人間請求離婚等事件，上訴人對於民國97年5 月30日台
灣高雄地方法院96年度婚字第798 號第一審判決提起上訴，本院
於98年1月7日言詞辯論終結，判決如下：
    主      文
原判決廢棄。
被上訴人在第一審之訴駁回。
第一、二審訴訟費用由被上訴人負擔。
    事實及理由
一、被上訴人起訴主張：兩造於民國81年11月20日結婚，當時被
    上訴人在服常備士官役，婚後長駐軍中，為負擔家計，被上
    訴人乃將銀行提款卡交付上訴人，每月薪俸約新台幣（下同
    ）4 至5 萬元均由上訴人自行支配。84年5 月4 日被上訴人
    常備役滿正常退役，即在上訴人高雄娘家附近居住，嗣因兩
    造子女日漸長大，生活費用與日俱增，被上訴人永稱生活費
    用不足，常嫌被上訴人沒用。88年間兩造自高雄搬至台北，
    在同公司上班，迄於91年始同時離職。91年4 月被上訴人再
    回原公司工作，因業務須南北奔波，偶有晚歸之情況，且一
    年中有幾次須至大陸考察，上訴人即認被上訴人晚歸一定是
    在外面有女人，雙方曾為此發生爭吵而決定離婚，後經友人
    勸導而作罷。92年1 月20日兩造搬回高雄，被上訴人93年出
    國至大陸考察後，上訴人即稱被上訴人在大陸有大陸妹。94
    年7 月31日，上訴人丟下2 名子女而無故離家出走，被上訴
    人乃向台灣高雄地方法院（下稱高雄地院）提起履行同居訴
    訟，惟遭高雄地院94年度婚字第1263號判決駁回，被上訴人
    無可奈何，只有身兼二職，被上訴人工作是業務，時間上無
    法配合，致被上訴人被公司辭退。被上訴人於95年4 月攜2
    名子女搬至台北，在被上訴人父母家附近租屋居住，小孩亦
    有被上訴人父母協助照顧。詎上訴人連哄帶騙的將小孩帶走
    ，於95年8 月，上訴人甚至未通知被上訴人，即開走被上訴
    人所使用而登記在上訴人名下之汽車，被上訴人在不知情下
    向警察局通報失竊，竟害被上訴人莫名其妙被以誣告罪名移
    送，幸經不起訴處分。兩造婚姻已生破綻而無回復之希望，
    上訴人可歸責之責任較重，依民法第1052條第2 項之規定，
    請求判准兩造離婚；又兩造之子女丙○○（女、○○年○○月○○
    日生）、丁○○（男、○○年○○月○○日）目前雖暫與上訴人同
    住，但上訴人之教育方法恐影響子女將來人格發展，造成子
    女心態不健全，徒增社會問題，且被上訴人目前收入約3 萬
    元，亦有被上訴人父母協助照料，為子女之最佳利益，請求
    對於兩造所生之未成年子女丙○○、丁○○權利義務之行使
    或負擔，均由被上訴人任之等情。求為判決：(一)准被上訴人
    與上訴人離婚；(二)兩造所生之未成年子女丙○○、丁○○權
    利義務之行使或負擔，均由被上訴人任之。（原審准被上訴
    人與上訴人離婚、對於兩造所生之未成年子女丙○○、丁○
    ○權利義務之行使或負擔，均由上訴人任之，並酌定被上訴
    人與未成年子女丙○○、丁○○會面交往之期間、方式及應
    遵守之規則。上訴人不服提起上訴）。被上訴人答辯聲明：
    (一)上訴駁回；(二)第二審訴訟費用由上訴人負擔。
二、上訴人則以：兩造於81年11月20日結婚，初期感情尚稱融洽
    ，並育有2 名未成年子女丙○○、丁○○。伊乃傳統中國女
    性，含辛茹苦管理家務及經營美髮店貼補家用，為家庭付出
    青春歲月，為了子女忍辱自制，冀望家庭、婚姻、子女均能
    和諧發展，惟自被上訴人赴大陸出差後即有出軌現象，亦有
    許多與異性妙齡女郎之親暱合照，足證被上訴人對婚姻已不
    忠屬實。詎被上訴人為了新歡，多次打算離異糟糠之妻，幸
    經高雄地院以94年度婚字第1263號判決駁回被上訴人之訴。
    由上可知，兩造婚姻破綻，應由被上訴人負責。退萬步言，
    倘被上訴人認其遭誤解而受冤枉，按常理，應向家人解釋清
    楚及尋求諒解，豈有提起離婚之訴之理？足證被上訴人之主
    張，顯與事理有違。又2 名子女尚未成年，正值青春期，亟
    需父愛及母愛之呵護，豈可輕言離婚，而置未成年子女最佳
    利益於不顧等語，資為抗辯。並上訴聲明：(一)原判決廢棄；
    (二)被上訴人在第一審之訴駁回；(三)第二審訴訟費用由被上訴
    人負擔。
三、兩造所不爭執之事實：
  (一)兩造於81年11月20日結婚，並育有2 名未成年子女丙○○（
    女、○○年○○月○○ 日生）、丁○○（男、○○年○○月○○日生），
    婚後約定同住在高雄縣大寮鄉○○村○○路○○之○○號，嗣上
    訴人於94年7 、8 月間某日離家（上訴人稱是去台南縣○○
    寺工作），被上訴人亦於95年4 月搬至台北居住，兩造分居
    迄今，目前2名子女與上訴人同住。
  (二)被上訴人前曾對上訴人提起履行同居之訴，經高雄地院於95
    年1 月25日以94年度婚字第1263號，判決駁回被上訴人之訴
    確定在案。
四、兩造是否有民法第1052條第2 項所定重大事由難以維持婚姻
    ？該事由兩造之歸責性如何？
  (一)按夫妻有民法第1052條第1 項以外之重大事由，難以維持婚
    姻者，夫妻之一方得請求離婚，但其事由應由夫妻之一方負
    責者，僅他方得請求離婚，民法第1052條第2 項定有明文。
    故夫妻一方雖不完全具備同條第1 項所列各款之要件，祇須
    按其事由情節，在客觀上確屬難以維持婚姻生活者，亦得請
    求裁判離婚。至是否為難以維持婚姻之重大事由，應以婚姻
    是否已生破綻而無回復之希望為判斷依據。亦即是否已達於
    任何人倘處於同一境況，均將喪失維持婚姻意願之程度而定
    。至若夫妻雙方均為有責時，則應衡量比較雙方之有責程度
    ，而許責任較輕之一方向應負主要責任之他方請求離婚，如
    雙方之有責程度相同時，則雙方均得請求離婚，始符公平（
    最高法院90年度台上字第1965號判決足參）。經查：
  1.被上訴人前曾對上訴人提起履行同居之訴，經高雄地院於95
    年1 月25日以94年度婚字第1263號，判決駁回被上訴人之訴
    確定在案。被上訴人於該履行同居事件審理中曾陳述：兩造
    長期個性不合，94年5 月間我有提議要離婚，但上訴人沒有
    答應等語（該案94年10月5 日言詞辯論筆錄）；上訴人於該
    案審理中亦陳稱：「94年5 月10日告訴我，他想過單身生活
    ，我一直在拖時間，……我認為這不構成離婚理由……」、
    「我在94年9 月間離家」、「（法官問：工作時間性質？）
    早上5 點到晚上8 點，一個月有四天休假……」、「（法官
    問：從你離家後，你回家幾次？）放假我就回去，一次都兩
    天，但都趁被上訴人不在家」等語（該案94年11月14日言詞
    辯論筆錄），業經原審調閱該案卷宗審閱屬實，並有高雄地
    院94年度婚字第1263號確定判決及離婚協議書各一份在卷可
    稽（原審卷第18至24頁、第26頁），足見94年5 月間因被上
    訴人屢提及離婚問題，上訴人堅不離婚並於94年7 、8 月逕
    自離家，而上訴人離家至台南縣○○寺工作，被上訴人並未
    爭執，此後上訴人均利用被上訴人不在時返家探視未成年子
    女一節，堪予認定。
  2.再查，上訴人曾於95年3 月10日寄發存證信函00018 號予被
    上訴人，內容為：「敬啟者、乙○○若需將丙○○、丁○○交於
    甲○○本人照顧，請於95年4 月起月付3 萬，每月5 日前匯
    款於此帳號（000000000000）戶口甲○○○○銀行（○○銀小
    港），本人即可照料丙○○、丁○○的生活起居。二、若丙○○、
    丁○○無需本人照料，本人將繼續於台南工作請乙○○於出差
    時勿將丙○○、丁○○獨自留在家中，我已通知相關單位隨時留
    意追蹤。三、若乙○○仍執迷不誤堅持離婚請準備陸佰萬元
    撫養費，本人即同意離婚。四、乙○○善自將甲○○名下轎
    車（○○-○○○號）開走請小心行駛在外一切交通事故稅單罰
    單皆由乙○○自行負責本人甲○○一概不負責。五、希望乙
    ○○知錯能改回頭是岸為給孩子完整的家本人已為你留面子
    請乙○○三思人在做天在看勿傷害小孩」等語，有被上訴人
    提出之存證信函一份在卷可稽（原審卷第44、45頁），為上
    訴人所不爭執；嗣於95年3 月底，上訴人攜2 名未成年子女
    搬至台北居住，被上訴人得知後亦未立即北上，直至兩造之
    子丁○○於95年7 月間逕自離開被上訴人處找上訴人，於95
    年8 月13日上訴人未先行與被上訴人聯絡即至被上訴人處，
    兩造又因此發生爭執，被上訴人當日並報警處理，為上訴人
    所不爭執；嗣因未成年子女就學事宜，兩造未達成共識，並
    迭生衝突，期間曾經高雄市社會局協調，被上訴人遂於95年
    9 月7 日簽立同意書，內容係同意長女就讀高雄市○○區○
    ○國中，有被上訴人提出之同意書一紙在卷足憑，另外，且
    被上訴人曾於95年8 月26日向台北縣政府警察局汐止分局長
    安派出所報案前開車輛遺失，上訴人以被上訴人明知上訴人
    駛離該車為由，而提出誣告罪之告發一節，業經台灣士林地
    方法院檢察署為不起訴處分在案（96年度偵字第256 號），
    亦有該不起訴處分書一份在卷可稽，綜上等情以觀，足見兩
    造分居後，迭因子女照顧、就學及車輛事宜迭生齟齬，感情
    日趨淡薄。
  3.參以上訴人自承：我是在94年7 、8 月間離家，離家之後兩
    造都沒有互動，被上訴人知道我在何處，因為都在訴訟，所
    以都沒有再聯絡等語（原審卷第181 頁、本院卷第82頁），
    證人即被上訴人母親戊○○到庭證述：「……當時上訴人
    離家之後，兩造所生之子由被上訴人帶到台北由我照顧，小
    孩子那時唸汐止的○○國小，當時被上訴人的工作在高雄，
    小孩子跟我同住時上訴人有打電話來問小孩的狀況，有一次
    小孩子放假的時候，男孩子（指丁○○）不曉得怎麼樣就被帶
    走」等語（原審卷第181 頁），以及被上訴人胞姐己○○到
    庭證述：「我跟被上訴人住在同一個社區，被上訴人帶小孩
    回台北時我住在他家對面，當時小孩子都唸汐止的○○國小
    ，上訴人僅有一次帶了一群人來我家，之前上訴人都沒有電
    話聯絡或是來找過我，上訴人來的那一次，上訴人是直接過
    來我家，當時是暑假，小孩子還沒有搬到台北來，之後上訴
    人從來沒有與我聯絡過，也沒有見過面」等語（原審卷第18
    2、183頁），益徵上訴人94年7、8月間離家後，兩造主觀上
    均無意願與對造溝通化解歧見，幾無互動，甚為明確。
  4.又上訴人提出被上訴人與不詳姓名女子親暱照片（原審卷第
    16、17頁、本院卷第144 至148 頁），經提示與被上訴人，
    被上訴人並不爭執該照片之真正，雖被上訴人辯稱：那是95
    年左右我到大陸找工作，那邊的台商有招待，照片上的女的
    與我沒有什麼關係，那是一起出遊拍照的云云，然查觀諸上
    開照片，及其中一張照片（本院卷第147 頁）該女子為仰躺
    姿態，拍攝地點在床上，為被上訴人所不爭執（本院卷第15
    5 頁），再參以上訴人提出之光碟譯文內容，被上訴人對該
    女子稱：「幾點了妳都不想睡，妳不是都九點就睡了」「我
    送給妳的娃娃妳還留著我以為妳丟掉了」「我跟妳講我那天
    不是有洗一張照片給妳」等語（本院卷第149 、151 頁)，
    可知被上訴人與該女子熟識交情匪淺，被上訴人上開辯解並
    無可採。且衡諸一般經驗法則，此舉實已嚴重動搖兩造應有
    之夫妻互信互愛感情，甚為明確。
  (二)綜上以觀，兩造既自94年7 、8 月間即分居二處，迄今已3
    年多，而被上訴人自承係於94年5 月先行提議離婚等語，復
    參以兩造於分居後屢屢因外遇及子女照顧、就學及車輛事宜
    迭生爭執衝突，平日已復無因其他生活事務而有所聯繫，而
    各自生活，顯無互相關愛之情。因婚姻乃一男一女之兩性結
    合，以組織家庭，共同生活為目的，自應以誠摯情感為基礎
    ，倘反其道而行，形同陌路，未一同生活久矣，則此種婚姻
    有名無實，何況夫妻間久未曾同居共營婚姻生活，其思想、
    感情與生活習性即已有相當差異，裂痕滋生，足見兩造前述
    分居之事實，已嚴重危及雙方婚姻關係之基礎；而被上訴人
    既提起本件離婚訴訟，又上訴人並自承幾無互動等情，益徵
    兩造主觀上亦應皆無維持婚姻之意願，故客觀上堪認兩造之
    婚姻已生破綻而無回復之希望。而參酌在兩造分居期間，除
    因兩造子女之照顧、就學事宜及車輛使用問題屢生齟齬外，
    其他少有接觸連絡，則認兩造婚姻關係之所以產生上開不能
    回復之重大破綻，應係兩造均不思在分居期間，盡力透過其
    他方式進行接觸而維繫兩造間之感情所致，反因子女扶養及
    車輛使用問題使得感情已生破綻，尤其被上訴人與不詳姓名
    女子之親暱照片，更使兩造感情趨於破裂。本院審酌上情認
    兩造婚姻發生破綻，兩造固均須負責，惟被上訴人多次要求
    上訴人簽字協議離婚，為上訴人拒絕，被上訴人即自94年7
    月1 日起停止上訴人多年來使用之被上訴人提款卡及上訴人
    信用卡副卡，上訴人為平復面臨被上訴人屢次要求離婚之心
    情並為維持生活，始於94年7 、8 月間出外工作，是上訴人
    不履行同居為有正當理由。且被上訴人於95年間兩造子女回
    高雄與上訴人同住後，被上訴人亦從未返家並給付生活費。
    又由被上訴人與不詳姓名女子之親暱合照觀之，亦顯見被上
    訴人對婚姻之不忠。本院認兩造婚姻之破綻，被上訴人有責
    程度應大於上訴人，則依首揭說明，被上訴人依民法第1052
    條第2 項規定請求離婚，尚屬無據，不應准許。
五、綜上所述，本件被上訴人依民法第1052條第2 項規定請求離
    婚，為無理由，不應准許。則其另請求兩造所生之未成年子
    女丙○○、丁○○權利義務之行使或負擔，均由被上訴人任
    之，即毋庸審酌。原審判決准被上訴人與上訴人離婚、對於
    兩造所生之未成年子女丙○○、丁○○權利義務之行使或負
    擔，均由上訴人任之，並酌定被上訴人與未成年子女丙○○
    、丁○○會面交往之期間、方式及應遵守之規則，尚有未合
    。上訴意旨，指摘原判決不當，求予廢棄改判，為有理由，
    爰由本院將原判決廢棄，並駁回被上訴人在第一審之訴。
六、據上論結，本件上訴為有理由，依民事訴訟法第450 條、第
    78條，判決如主文。
中    華    民    國    98    年    1     月    21    日
                            家事法庭
                                審判長法官  蔡明宛
                                法      官  魏式璧
                                法      官  曾錦昌
以上正本證明與原本無異。
如對本判決上訴，須於判決送達後20日內向本院提出上訴狀，其
未表明上訴理由者，應於上訴後20日內向本院提出上訴理由書（
均須按他造當事人之人數附繕本）。上訴時應提出委任律師或具
有律師資格之人之委任狀，並依附註條文規定辦理。
中    華    民    國    98    年    1     月    21    日
                                書  記  官  梁美姿
附註：
民事訴訟法第466 條之1 ：
對於第二審判決上訴，上訴人應委任律師為訴訟代理人，但上訴
人或其法定代理人具有律師資格者，不在此限。
上訴人之配偶、三親等內之血親、二親等內之姻親，或上訴人為
法人、中央或地方機關時，其所屬專任人員具有律師資格並經法
院認適當者，亦得為第三審訴訟代理人。
第1 項但書及第2 項情形，應於提起上訴或委任時釋明之。


司法院資訊處製作；財團法人民間司法改革基金會備份。
